【裁判字號】    92,訴,7
【裁判日期】    920806
【裁判案由】    損害賠償
【裁判全文】
臺灣嘉義地方法院民事判決  九十二年訴字第七號
    原      告  乙○○
    原      告  甲○○
    被      告  丙○○
                        （目前於嘉義監獄鹿草分監執行中）
右當事人間請求損害賠償事件，原告提起刑事附帶民事訴訟，經本院刑事庭裁定移送
民事庭（九十一年度附字第一一五號），本院判決如左：
    主    文
被告應給付原告新台幣佰貳拾萬元，及自民國九十一年十一月十二日起至清償日止
按年息百分之五計算之利息。
訴訟費用由被告負擔。
本判決第一項於原告以新台幣壹佰零陸萬陸仟元供擔保後，得假執行。
    事    實
甲、原告方面：
  一、聲明：被告給付原告新台幣三百二十萬元，及自起訴狀繕本送達被告之翌日（
      即民國九十一年十一月十二日）起至清償日止，按年息百分之五計算之利息；
      並願供擔保請准宣告假執行。
  二、陳述：
  （一）原告為夫妻關係，被告丙○○與原告乙○○為堂兄妹關係，被告利用其與原
        告間之親戚關係，於民國（下同）八十九年四月二十日聲稱需應急，而向原
        告二人借款新台幣（下同）二十萬元，嗣後又分別於八十九年四月二十六日
        、同年五月十六日、同年五月十八日，因急需現金週轉，先後三次向原告佯
        稱其持有威盛電子股份有限公司股票（下簡稱威盛股票），分別願轉讓三張
        （千股）、三張、四張威盛股票予原告，並承諾於威盛股票除權後，將股票
        連同配股之股息（子股）出售，將所得款項悉數交與原告，且由訴外人王克
        聖與其共同具名書寫轉讓書，並提供訴外人劉松柏所簽發、付款人中興商業
        銀行中山分行、發票日分別為八十九年六月五日、同年月十日，面額為二百
        五十二萬七千二百元、一百九十二萬零四百元之支票二紙為擔保，致使原告
        分別於八十九年四月二十六日、同年五月十六日、同年五月十八日各交付一
        百萬元予被告，共計三百萬元，被告於得款後之同年五月二十九日利用返還
        十六萬零二百元之際，將其製作收受子股金額之收據，交原告甲○○簽名蓋
        章確定後，再於該收據上擅加填上『（二）另附本金新台幣三百十二萬元正
        、（三）總計支付新台幣三百二十八萬零二百元正』內容，將該收據予以變
        造，嗣於八十九年七月十八日股票除權後，原告屢向被告催討出售股票所得
        ，被告均置之不理，且前揭支票經提示亦未獲兌現，原告至此始知受騙，被
        告因上揭詐欺取財、行使變造私文書等之不法行為，已經刑事判決判處有期
        徒刑一年六月確定。
  （二）綜上所述，被告先向其借款再以轉售威盛股票為由，並交付不能兌現之支票
        ，共計向原告行騙三百二十萬元，為此，原告爰依消費借貸及侵權行為之法
        律關係提起本訴訟。
  三、證據：提出支票及其退票理由單影本各二份、轉讓書影本三份、嘉義市農會活
      期儲蓄存款存摺及其明細影本一份等為證。
乙、被告方面：
  一、聲明：原告之訴駁回。
  二、陳述：
  （一）被告於八十九年四月份向原告借貸三百二十萬元，並以威盛股票為擔保，而
        該轉讓書確實是被告親自簽立，借貸期間為二個月，利息如何計算已忘記，
        但利息共支付十六萬二百元，於八十九年五月二十九日總共清償原告三百二
        十八萬零二百元，有收據可稽，此收據係原告甲○○所簽發，被告並無造假
        之事，故上揭債務已清償而消滅。
  （二）原告自承已收受十六萬零二百元，卻否認被告清償債款三百二十八萬零二百
        元，且原告並以相同之原因事實，以上揭金額其中之一百二十萬元向鈞院聲
        請民事假扣押裁定，本件除原告請求給付之金額與上開裁定之債權係同一，
        亦即原告係就同一法律關係復提起本訴訟，顯然違背民事訴訟法第四百條第
        一項不得更行起訴之規定，自應依同法第二百四十九條第一項第七款裁定駁
        回。
  三、證據：提出收據影本一份、存證信函影本二份、民事裁定影本三份、執行命令
      影本二份等為證。
丙、本院依職權：
  一、調閱台灣嘉義地方法院檢察署九十一年度發查字第五三七號、九十一年度他字
      第四八三號、九十一年度偵字第三二一二號偵查卷宗及本院九十一年度訴字第
      四０三號、台灣高等法院台南分院九十二年度上訴字第五一號，暨最高法院九
      十二年度台上字第０二七一一號刑事卷宗。
  二、函財政部台灣省南區國稅局嘉義市分局查詢丙○○九十年度綜合所得稅申報資
      料及歸戶財產清單。
    理    由
一、本件原告主張：原告二人為夫妻關係，被告丙○○利用其與原告二人間之親戚關
    係，於八十九年四月十七日聲稱需款應急，而向原告二人借款二十萬元，嗣後又
    分別於八十九年四月二十六日、同年五月十六日、同年五月十八日，因急需現金
    週轉，先後三次向原告佯稱其持有威盛股票，分別願轉讓三張（千股）、三張、
    四張威盛股票予原告，並承諾於威盛股票除權後，將股票連同配股之股息（子股
    ）出售，將所得款項悉數交與原告，且由訴外人王克聖與其共同具名書寫轉讓書
    ，並提供訴外人劉松柏所簽發、付款人中興商業銀行中山分行、發票日分別為八
    十九年六月五日、同年月十日，面額為二百五十二萬七千二百元、一百九十二萬
    零四百元之支票二紙為擔保，致使原告分別於八十九年四月二十六日、同年五月
    十六日、同年五月十八日各交付一百萬元予被告，共計三百萬元，被告於得款後
    之同年五月二十九日利用返還十六萬零二百元之際，將其製作收受子股金額之收
    據，交原告甲○○簽名蓋章確定後，再於該收據上擅加填上『（二）另附本金新
    台幣三百十二萬元正、（三）總計支付新台幣三百二十八萬零二百元正』內容，
    將該收據予以變造，嗣於八十九年七月十八日股票除權後，原告屢向被告催討出
    售股票所得，被告均置之不理，且前揭支票經提示未亦獲兌現，原告至此始知受
    騙，被告因上揭詐欺取財、行使變造私文書等之不法行為，已經刑事判決確定，
    為此，原告爰依消費借貸及侵權行為之法律關係提起本訴訟等語。
二、被告則以：伊於八十九年四月份向原告借貸三百二十萬元，並以威盛股票為擔保
    ，而該轉讓書確實是伊親自簽立，借貸期間為二個月，利息如何計算已忘記，但
    利息共支付十六萬二百元，於八十九年五月二十九日總共清償原告三百二十八萬
    零二百元，有收據可稽，此收據係原告甲○○所簽發，伊並無造假之事，故上揭
    債務已清償而消滅。又原告自承已收受十六萬零二百元，卻否認被告清償債款三
    百二十八萬零二百元之事實，又原告並以相同之原因事實，以上揭金額其中之一
    百二十萬元向鈞院聲請民事假扣押裁定，本件除原告請求給付之金額與上開裁定
    之債權係同一，亦即原告係就同一法律關係復提起本訴訟，顯然違背民事訴訟法
    第四百條第一項不得更行起訴之規定，依法自應駁回等語，資為抗辯。
三、本件原告主張：被告與原告乙○○為堂兄妹親戚關係，於八十九年四月二十日向
    其等借得二十萬元後，與真實姓名不詳自稱「王克聖」之成年男子二人，因急需
    現金週轉，明知其二人並未持有威盛股票，竟先後於八十九年四月二十六日、同
    年五月十六日、同年五月十八日，向其等佯稱其手中持有威盛股票，先後三次分
    別向其等訛稱願轉讓三張（千股）、三張、四張威盛股票予其等，並承諾於威盛
    股票除權後，將股票連同配股之股息（子股）均出售，並將出售股票所得悉數持
    交其等，且由訴外人王克聖共同具名書寫讓渡書以為擔保，其等以彼此係親戚關
    係，遂不疑有他信以為真，因而先後共交付三百萬元予被告。嗣於八十九年七月
    十八日股票除權後，其等屢向被告催討出售股票之所得，被告均置之不理，其等
    至此始知上當受騙，另被告於八十九年五月二十九日所製作收受子股金額十六萬
    二百元之收據，交原告甲○○簽名蓋章確認後，明知其於八十九年五月二十九日
    當天未一併清償本金三百十二萬元，竟為卸免債務，於不詳時地擅自偽填「(二)另
    附本金新台幣三百十二萬元正、(三)總計支付新台幣三百二十八萬零二百元正」之
    內容，變造該收據等事實，業據其等於偵查及刑事審判中指訴綦詳，復有其提出
    支票及其退票理由單影本各二份、轉讓書影本三份、嘉義市農會活期儲蓄存款存
    摺及其明細影本一份等為證，被告亦不否認有向原告借款三百二十萬元之事實，
    惟以已清償上揭借款，及否認有任何詐欺及變造收據之行為等語置辯；經查：
（一）被告辯稱本件純係消費借貸關係，至於轉讓書及支票均係擔保云云，然觀諸三
      張轉讓書均載明轉讓威盛股票、保障最低股價之旨，並未見任何擔保之字句，
      且被告於偵查程序中自認其於八十九年四月間沒有工作等情（見偵查卷宗第五
      十一頁），是倘非被告佯稱願轉讓威盛股票，原告豈可能會交付金錢於被告，
      且衡諸常情，以被告當時無工作狀態下，縱係親戚關係，若非轉讓威盛股票及
      提供支票擔保，原告當無交付三百萬元之理，再參以被告亦自承先後三次向原
      告各取得一百萬元，均未約定利息，是足證被告確實係以轉讓威盛股票為由而
      向原告詐取三百萬元之金錢，否則如此鉅額之借款，焉有未約定利息之可能。
（二）另被告辯稱系爭借款已清償，並提出被告已支付三百二十八萬零二百元之收據
      乙紙為證，此事實業據原告否認，且被告提出之收據與原告提出之收據影本不
      符（見偵查卷宗第十九、二十頁）。經核閱收據上書寫情形，本金三百十二萬
      元若與子股（金額）之十六萬二百元一併交付告訴人簽收，依一般書寫之通例
      ，應會先書寫歸還借款之本金三百二十萬，再書寫歸還之子股十六萬二百元之
      部分，後再由收款人於收據最後簽章，惟依被告所提之收據所示，第一點竟係
      先書寫原告收受子股部分，第二點、第三點方書寫「另附」本金及統計總金額
      ，顯與客觀常情相違；縱認本金與子股部分書寫順序顛倒係本案特例，然觀諸
      收據記載，第一點收受子股部分之文字係自行首書寫至行底，方換行書寫，則
      第二點、三點理應同此方式書寫，惟被告所提之收據中之第二點、第三點並未
      書寫至行底即換行書寫，且收款人及代收款人之簽章係緊貼第二點換行部分書
      寫，足認第二、三點部分確係事後所加入；又縱認被告聲稱已還款並事後補填
      乙情為真，則衡諸經驗及論理法則，被告當會取回前此由原告所存證之收據影
      本銷毀，代之以新書立（補填第二、三點）之收據，但原告確仍持有僅記載第
      一點之收據影本，再參以被告復未提出任何清償之證明供本院調查，是其所辯
      系爭借款已清償及無詐欺、變造文書等情，顯不足採信。
（三）被告因上揭詐欺、變造私文書等不法行為，亦經台灣高等法院台南分院以九十
      二年上訴字第五十一號判處：「丙○○行使變造私文書，足以生損害於他人，
      累犯，處有期徒刑壹年陸月」，復經最高法院以九十二年度台上字第０二七一
      一號「駁回上訴」確定在案。
（四）又果若被告所言系爭借款已清償為真，其清償系爭借款本金為三百二十萬元，
      利息為十六萬零二百元，總計清償金額應為三百三十六萬零二百元，然收據卻
      記載清償金額為三百二十八萬零二百元，顯有悖常情。況且，系爭借款若已清
      償，何以原告以同一債權向本院聲請民事假扣押時，被告卻未見有異議或保障
      其權益之任何行動，據此，足證被告上揭所辯，委無足採。
四、按因故意或過失，不法侵害他人之權利者，負損害賠償責任。民法第一百八十四
    條第一項前段定有明文。次按借用人應於約定期限內，返還與借用物種類、品質
    、數量相同之物。遲延之債務，以支付金錢為標的者，債權人得請求依法定利率
    計算之遲延利息，但約定利率較高，仍從其約定利率，民法第四百七十八條前段
    、第二百三十三條第一項分別定有明文。被告於八十九年四月二十日先向原告借
    款二十萬元，嗣後陸續於同年四月二十六日、五月十六日、五月十八日，因急需
    現金周轉，以佯稱其手中持有威盛股票，先後三次分別向其等訛稱願轉讓三張（
    千股）、三張、四張威盛股票予原告，承諾於威盛股票除權後，將股票連同配股
    之股息（子股）均出售，將出售股票所得悉數持交原告，為取信原告，由其與訴
    外人王克聖共同具名書寫讓渡書以為擔保等手法，致原告先後共交付三百萬元予
    被告，被告上揭不法侵害原告致其權益受損之行為，已如前述，且迄今被告仍未
    清償上揭二十萬元之借款及騙取三百萬元之損害，則依前揭法條之規定，被告自
    應負清償借款及賠償原告損害之責任，應可認定。從而，原告本於消費借貸及侵
    權行為之法律關係請求被告給付借款二十萬元及三百萬元之損害金，為有理由，
    應予准許。
五、復按給付有確定期限者，債務人自期限屆滿時起，負遲延責任。給付無確定期限
    者，債務人於債權人得請求給付時，經其催告而未為給付，自受催告時起，負遲
    延責任。其經債權人起訴，或依督促程序送達支付命令，與催告有同一之效力。
    民法第二百二十九條第一、二項分別定有明文；又遲延之債務，以支付金錢為標
    的者，債權人得請求依法定利率計算之遲延利息。但約定利率較高者，仍從其約
    定利率；而應付利息之債務，其利率未經約定，亦無法律可據者，週年利率為百
    分之五。亦為同法第二百三十三條第一項及第二百零三條所明定。查本件原告二
    人請求被告應賠償之金額，並未定有給付之期限，原告二人請求自起訴狀繕本送
    達被告之翌日起，按年息百分之五計算之利息，並未逾上開規定之範圍，自無不
    合；查原告二人上開訴狀繕本係於九十一年十一月十一日送達被告收受，有送達
    證書附卷可稽，則原告請求被告自九十一年十一月十二日起至清償日止，按年息
    百分之五計算之利息，洵屬正當，應予准許。
六、綜上所述，原告爰依消費借貸及侵權行為之法律關係請求被告應給付三百二十萬
    元，及自九十一年十一月十二日起至清償日止按年息百分之五計算之利息，為有
    理由，應予准許。
七、原告陳明願供擔保，聲請宣告假執行，經核其勝訴部份，核無不合，爰酌定相當
    之擔保金額宣告之。
八、本件判決事實已臻明確，兩造其餘攻擊防禦及舉證，核與本件判決結果無影響，
    爰不另一一論述，附此敘明。
九、據上論結，本件原告之訴為有理由，依民事訴訟法第七十八條、第三百九十條第
    二項，判決如主文。
中      華      民      國    九十二    年      八      月     六       日
~B臺灣嘉義地方法院民事第一庭
~B    審判長法官  曾文欣
~B        法  官  洪嘉蘭
~B        法  官  吳昀儒
右為正本，係照原本作成。
如對本判決上訴須於判決送達後二十日內向本院提出上訴狀（應附繕本）
中      華      民      國    九十二    年      八      月     七       日
~B        書記官  楊國色


司法院資訊處製作；財團法人民間司法改革基金會備份。
